【裁判字號】    97,訴,1276
【裁判日期】    980522
【裁判案由】    侵權行為損害賠償等
【裁判全文】
臺灣士林地方法院民事判決              97年度訴字第1276號
    原      告  戊○○
    訴訟代理人  徐維良律師
    被      告  丁○○
    訴訟代理人  毛英富律師
    被      告  乙○○
                甲○○
    上  二  人  顏文正律師
    訴訟代理人
    複  代理人  楊沛生律師
上列當事人間請求侵權行為損害賠償等事件，本院於民國九十八
年五月七日言詞辯論終結，判決如下：
    主  文
被告丁○○應給付原告新臺幣佰萬元及自民國九十七年六月十
八日起至清償日止，按年息百分之五計算之利息。
訴訟費用由原告負擔。
原告其餘之訴駁回。
本判決於原告以新臺幣壹佰萬元供擔保後，得假執行；但被告丁○○以新臺幣佰萬元，為原告預供擔保，得免為假執行。
原告其餘假執行之聲請駁回。
    事實及理由
一、原告起訴主張：被告乙○○、甲○○二人為夫妻關係，渠等
    於民國97年6 月中旬，利用原告為裝潢大陸地區房屋，亟需
    使用大筆人民幣之機會，向原告佯以僅須將所欲匯兌之新臺
    幣款項匯入被告丁○○在臺灣兆豐國際商業銀行北台中分行
    所開立之帳號為00000000000 號帳戶（以下簡稱系爭帳戶）
    ，被告丁○○即會將等值之人民幣匯至原告在大陸中國工商
    銀行黃江支行所開立之帳號為000000 0000000000000號帳戶
    ，致原告誤信陷於錯誤而於97年6 月18日委請訴外人林珀如
    前往彰化商業銀行北門分行匯款新臺幣3,000,000 元（以下
    簡稱系爭款項）至系爭帳戶內，然被告丁○○竟遲未將上開
    等值之人民幣627,200 元匯入原告在大陸地區之帳戶，原告
    始知受騙而報警處理。被告三人共同施以詐術侵害原告之財
    產權，且取得系爭款項之利益亦無法律上之原因，並致原告
    受有損害。為此，基於共同侵權行為、不當得利之法律關係
    ，聲明請求：(一)被告應連帶給付原告系爭款項及自起訴狀繕
    本送達翌日起至清償日止，按年息5%計算之利息；(二)並願供
    擔保請求宣告假執行。
二、被告分別以下列情詞置辯，並均聲明：(一)駁回原告之訴及假
    執行之聲請；(二)如受不利判決請准提供擔保免假執行。
（一）被告乙○○、甲○○則以：原告於97年6 月17日至被告乙○○、甲○○住處參觀屋內裝潢擺設之際，主動詢問被告
      甲○○有無兌換人民幣之管道，被告甲○○於詢問被告乙○○後，告知原告可匯款新臺幣至系爭帳戶，再由被告丁○○匯款同額人民幣至原告之帳戶內。被告乙○○、甲○○二人僅係單純提供匯兌管道予原告，渠等與被告丁○○
      並不相識，亦未指示原告匯款或與原告有何匯率之約定，
      更無法預料被告丁○○於收受系爭款項後，竟未將等值之
      人民幣匯至原告所有之上開帳戶，並未與被告丁○○有共
      同之不法行為分擔，原告自不得對被告乙○○、甲○○請
      求損害賠償等語
（二）被告丁○○則以：其所投資之貝斯特公司於大陸設立常州
      喬懋公業自動化有限公司（以下簡稱喬懋公司），從事機
      器之生產製造。97年6 月間，訴外人即喬懋公司經理丙○○欲將人民幣1,000,000 元之公司盈餘匯回臺灣予被告丁○○，然因兩岸尚未設有正式匯兌機制，丙○○乃透過訴
      外人己○○介紹，於同年月18日將人民幣1,000,000 元分
      成300,000 元、350,000 元、350,000 元三筆匯至己○○
      提供之趙旺林、劉鳳琴所有之大陸銀行帳戶，被告丁○○
      即於同日分別收到由與己○○合作之台商以好禮股份有限
      公司、原告戊○○、陳冠造等人之名義將同額之新臺幣4,
      370,000 元（885,000 元、3,000,000 元、485,000 元三
      筆）匯入被告丁○○所有之上開帳戶，是被告丁○○受有
      系爭款項自有法律上之原因。再者，被告丁○○並不認識
      原告，與被告乙○○、甲○○亦素不相識，原告係依據與
      被告乙○○、甲○○間之協議，始將系爭款項匯出，被告
      丁○○並無對原告施予詐術或有任何侵害原告財產權之行
      為。退萬步言，縱認被告丁○○收受系爭款項無法律上之
      原因，惟原告匯款之原因係為從事人民幣與新臺幣之地下
      匯兌業務，應屬銀行法規定之不法行為，因此原告匯出之
      系爭款項即屬不法原因之給付，依民法第180 條第4 款規
      定，原告仍不得向被告丁○○請求返還等語。
四、兩造不爭執及爭執之事項：
（一）不爭執事項：
    1.原告於97年6 月18日匯款新臺幣3,000,000 元予被告丁○○在兆豐國際商業銀行北台中分行帳號00000000000 號帳
      戶。
    2.系爭帳戶係由被告乙○○、甲○○於97年6 月中旬告知原
      告。
（二）爭執事項：
   1、被告丁○○收受系爭款項是否有法律上之原因？
   2、被告乙○○、甲○○是否因告知上開被告丁○○的帳戶而
      屬詐欺侵權行為？
五、本院得心證之理由
（一）被告丁○○部分
   1、按無法律上之原因而受利益，致他人受損害者，應返還其
      利益，民法第179 條定有明文。準此，不當得利之成立，
      於因給付所生之不當得利時，必須無法律上之原因而因給
      付受利益，致他人受損害，且該受利益與受損害之間應有
      直接之因果關係存在。又法律上所謂當事人與第三人間之
      「指示給付關係」，固非民法第269 條所規定之第三人利
      益契約，於「指示給付關係」中，被指示人係為履行其與
      指示人間之約定，始向領取人（第三人）給付，被指示人
      對於領取人，原無給付之目的存在，苟被指示人與指示人
      間之關係不存在（或不成立、無效），被指示人應僅得向
      指示人請求返還其無法律上原因所受之利益，至領取人所
      受之利益，原係本於指示人而非被指示人之給付，即被指
      示人與領取人間尚無給付關係存在，自無從成立不當得利
      之法律關係，最高法院97年度台上字第176 號裁判意旨可
      供參照。惟該「指示給付關係」係以被指示人主觀上具備
      給付予指示人之意思，客觀上係按指示人之指示「給付」
      予第三人之行為始能成立，故仍須以指示人與被指示人間
      具有某法律上之原因為必要。
   2、本件原告主張被告丁○○因原告匯轉金額而無法律上原因
      取得新臺幣3,000,000 元之事實，為原告提出匯款回條聯
      為證，並經本院依職權調閱系爭帳戶於97年6 月間的存提
      紀錄載明系爭帳戶確於97年6 月18日下午14時34分由原告
      存入金額新臺幣3,000,000 元在卷足佐（本院卷第27頁參
      照），被告丁○○對於上揭文書之真正均不爭執，且於審
      理中自承：並不認識原告及被告乙○○、甲○○夫婦等語
      明確，是被告丁○○確因原告之直接匯轉之給付行為而受
      利益，堪可認定。
   3、至被告丁○○所辯兩造間只是「指示給付關係」，其與原
      告間並無給付關係，受領有其原因云云，惟為原告所否認
      ，經查：原告關於匯轉系爭款項予被告丁○○之原因及經
      過，為原告於審理中自證稱：「（問：請說明本件匯款的
      姞末。）因為我在大陸有買兩棟房子，是要還貸款、裝潢
      用的，我跟大陸建築公司直接貸款，甲○○當時住在我隔
      壁，曾經在聊天的時候有講到匯款到大陸的管道，甲○○
      是在一個禮拜之前聊到這事情，這件事情是我主動談到這
      話題。…」，「（問：甲○○當時跟你談什麼？）甲○○
      是要我把大陸的帳戶給她，她介紹一個帳戶給我，將錢匯
      到該帳戶就能夠讓我在大陸帳戶得到等值的人民幣」，「
      （問：你為什麼能夠確認這管道是安全的？）我認為甲○○是鄰居，而且我認為她是臺灣人，但我只跟她見過幾次
      面，甲○○當天也跟我說她是台商的婦聯會長（我也不太
      確定），我也有去東莞住處附近的台商辦事處詢問，該台
      商辦事處是處理台胞證的地方，該辦事處人員說甲○○的
      確是台商婦聯會長，我也另外問有參與該婦聯會的友人他
      也說甲○○的確是當中的一員，所以我就相信，所以我就
      一次的去匯三百萬元，…」，「（問：甲○○在你找她的
      時候，她如何跟你交代這事情？）…。她說我只是純粹介
      紹這帳戶，你今天沒有收到人民幣也不是我的責任，…」
      ，「（問：甲○○給你帳戶有無說你一定要在什麼時間匯
      入，否則可能不會發生匯兌的效力？）沒有說明，甲○○
      只是說當天匯，在大陸當天就會收到錢，沒有說其他的事
      情」，「（你匯這筆錢是單純你需求而匯，還是依甲○○
      指示來匯的？）這是我的需求來匯的，而且剛好甲○○也
      給我這帳戶…」等語有關其主動向被告甲○○詢問匯轉管
      道，適甲○○提供系爭帳號，即按其所需匯兌金額匯錢等
      情明確。核與證人即被告甲○○於審理中自證述：「（問
      ：你是怎麼跟原告接洽而提供帳戶給原告？）我於97年5
      月底在大陸剛好搬家搬到一個地方（富康花園），當時我
      還在整理的時候就有人來敲門，我聽到臺灣口音還有大陸
      口音，我本不想開門，後來聽到臺灣口音就開門，說要借
      看裝潢，當時是一群人來看，原告好像有在裡面，我就說
      我這是租的沒有什麼好看的，當時他們說沒有關係借看一
      下，後來我越看越眼熟，這些人是我以前作餐廳的顧客，
      我有賣過月餅給他們，我們就閒聊順便介紹別的房子給他
      們，他們就問我餐廳有無再開，我就跟他們說現在餐廳已
      經沒有開了，原告當時就跟我認識了，原告有跟我聊到裝
      修的問題，原告就問我有沒有認識可以兌現人民幣的，我
      說要問看看我也不知道，原告當時進來有跟我說他是鄰居
      。後來我給原告一個電話去看裝修，我就說我們再聯絡，
      隔了二天後，原告就打電話給我，問我有沒有幫她問到兌
      現人民幣的管道，我就跟原告說我先生他朋友的公司有人
      民幣可供兌換，我就說如果原告要的話，我再問看看，後
      來有一天（約6 月初）原告有跟我聯絡一次說要裝修，決
      定要兌現人民幣，那我就跟我先生聯絡，我先生回電給我
      說他朋友的公司還有人民幣，當時就給我帳戶，我就與原
      告以電話聯絡，不確定有無傳真，我就把帳號給原告，到
      了6 月18日下午三點多原告說有匯錢，但是大陸的帳戶一
      直沒有錢進來，…」等語有關與原告間只是偶然閒聊中探
      尋匯款管道，被告甲○○並將其所知管道提供予原告而已
      情節一致，原告與被告甲○○間是否具備一定法律關係，
      已有疑義。
   4、況被告丁○○亦以其所投資之貝斯特公司於大陸設立之喬
      懋公司因於97年6 月間欲將人民幣1,000,000 元之公司盈
      餘匯回臺灣予被告丁○○，乃透過己○○介紹，於同年月
      18日將人民幣1,000,000 元分成300,000 元、350,000 元
      、350,000 元三筆匯至己○○提供之不詳姓名年籍之趙旺
      林、劉鳳琴所有之大陸銀行帳戶，被告丁○○即於同日在
      系爭帳戶連同原告所匯之3,000,000 元連同好禮股份有限
      公司陳冠造等人所匯新臺幣885,000 元、485,000 元二筆
      金額合計的金額稱係大陸地區○○○道匯得之金額云云，
      並聲請證人丙○○於審理中證述：「當時己○○跟我約定
      的匯率是4.37元，並且給我三個帳戶，叫我分三筆來匯，
      在前一天由我將丁○○的帳戶傳給己○○，己○○告訴我
      匯錢後臺灣丁○○同時可以收到錢，…。97年6 月18日匯
      款當天下午我跟台灣會計聯絡，丁○○的帳戶是否有收到
      四百三十七萬元，會計回答有收到三筆（300 萬元、48.5
      萬元、88.5萬元）加起來是四百三十七萬元…」等語，證
      人己○○亦證稱：「有，這三個帳戶是陳姓不詳年籍之男
      子（綽號勇仔，也是臺灣人）給我的訊息，我轉給丙○○
      ，都是用簡訊」等語。顯見被告丁○○亦未正式與擔當匯
      轉款項之人協談，即由所屬人員在大陸地區匯入姓名年籍
      不詳之人的帳戶內。因此，在兩岸尚未建立正常匯款管道
      前，兩岸之匯兌業務，確實常透過友人私下找尋私人匯款
      管道，並於取得他人所提供的帳戶，即認已默示的與帳戶
      持有人達成匯款合意而匯款，被告丁○○既堅持所取得原
      告之款項係自大陸所投資之公司匯款而來，即係與上開所
      匯三個大陸地區帳戶之持有人達成匯款合意，而與原告是
      否按指示匯款無涉，故該部分所辯與指示給付關係無關，
      亦足見被告丁○○所辯指示給付關係，僅係附會原告與被
      告甲○○間之轉介行為而空言所辯，並不足採。
   5、又喬懋公司實際所匯出款項亦非人民幣1,000,000 元，此
      據證人丙○○於審理中證述：「…過一會兒，會計打電話
      告訴我說三百萬元銀行要查扣說有問題，這時候我打電話
      給己○○如何匯款，己○○又打電話給我說他查證的結果
      ，說這錢是匯給陳勇（音譯），陳勇轉出去後己○○說他
      不知道，後續聯絡以後陳勇有將匯出去的匯款單傳真給我
      ，另外匯給丁○○的三百萬元的匯款單也有傳真給我，我
      收到後發覺不對，因為我給他壹佰萬元，但只有匯出六十
      萬元，這跟總數不符，台幣四十八萬元不知誰給付，己○○是轉由陳勇告知後才轉知給我，說這四十八萬元是東莞
      陳先生匯的。另外八十八點五萬元部分，這部分己○○就
      沒有告訴我。另外又將原告匯三百萬元給我們老闆丁○○
      的匯款單傳真給我，這三百萬元的匯款單是誰傳真給我的
      我也不知道，之後發現金額不對，我有跟陳勇直接聯繫，
      說你六十萬元匯給帳戶陳志忠是誰，陳勇說是洪先生的人
      頭帳戶，洪先生收到錢後會匯給謝先生，謝先生會匯給我
      們老闆丁○○三百萬元台幣，我問陳勇說原告有匯給我們
      老闆丁○○三百萬元為什麼會有問題，陳勇說洪先生沒有
      將錢匯出去，並且告訴我陳志忠捲款跑掉，我問陳志忠是
      何人，陳勇說陳志忠是洪先生的操作者，陳志忠捲走洪先
      生的一百五十萬元人民幣，所以洪先生沒辦法將錢給謝先
      生，…」等語有關丙○○匯轉款項因陳勇匯出後即不知匯
      往何處，原告所匯系爭款項與丙○○之匯款並無關乙節綦
      詳，復有大陸地區中國工商銀行個人業務憑證3 紙（本院
      卷第74頁參照），為兩造所不爭執，堪認屬實，顯然被告
      丁○○雖提供其系爭帳戶作為兩岸匯兌所用，中間轉匯喬
      懋公司資金之不詳姓名年籍之人並未如數移轉，事後卻提
      供原告系爭帳戶使原告將系爭款項匯入，並向丙○○及被
      告丁○○聲稱與其它金額合計為轉匯之總金額，實際上系
      爭款項流向應與喬懋公司之匯轉行為無關，堪可認定。是
      被告丁○○所辯均不足採，則其所設系爭帳戶受領之系爭
      款項，即屬無法律上原因因直接給付所受領之金額，依首
      揭規定意旨，應為不當得利。
   6、而依民法第182 條第1 項規定不當得利之受領人，不知無
      法律上之原因而其所受之利益已不存在者始免負返還或償
      還價額之責任。此之所謂其所受利益已不存在者，非指所
      受利益之原形不存在者而言，原形雖不存在，而實際上受
      領人所獲財產總額之增加現尚存在時，不得謂利益已不存
      在（最高法院76年度台上字第899 號裁判意旨可供參照）
      。如不當得利之受領人所受利益為金錢時，固因金錢具有
      高度可代替性及普遍使用性，而難以識別原受領之金額為
      何，但祇須移入受領人之財產中，增益受領人之總財產數
      額，利益即仍然存在。因此系爭款項匯入系爭帳戶內，即
      增益被告丁○○之總財產，利益仍然存在，依民法第179
      、182 條第1 項之規定，被告丁○○應返還同額之利益予
      原告，原告該部分向被告丁○○請求返還系爭款項之主張
      ，堪認有據，應予准許。
   7、末依民法第180 條第4 款規定：「因不法之原因而為給付
      者。但不法之原因僅於受領人一方存在時，不在此限」，
      雖被告丁○○復以原告係依不法從事兩岸間之匯兌目的而
      將系爭款項匯至系爭帳戶，而主張依民法第180 條第4 款
      之規定，原告係因不法之原因為給付，故原告不得向被告
      請求返還。惟原告於匯款時，僅係藉此於大陸地區取得等
      額之人民幣，並非參與何不法匯兌管道，已如前述；而被
      告丁○○提供系爭帳戶，依上述，亦非基於參與匯兌業務
      之目的，亦經證人丙○○證述屬實，是原告的給付行為縱
      認係為達到與匯兌相同之目的，不法之原因應僅存在於真
      正從事匯兌業務之人，然本件原告之匯款行為，並未經他
      人為匯轉業務之操作，被告丁○○之受領也非基於不法之
      目的，是均與上開規定不符，被告丁○○該部分之抗辯並
      不足採。
（二）被告乙○○、甲○○部分
   1、按損害賠償之債，以有損害之發生及有責任原因之事實，
      且二者之間，須有相當因果關係為成立要件，因此，因詐
      欺而受損害者，須證明詐欺行為與損害兩者間須具有相當
      因果關係。本件原告主張被告乙○○、甲○○以提供系爭
      帳戶方式，致原告匯款新臺幣3,000,000 元至系爭帳戶內
      ，因被告丁○○未將等值之人民幣匯入原告所提供大陸地
      區之帳戶內而受騙，向被告乙○○、甲○○請求共同侵權
      行為之損害賠償，固據其提出被告乙○○出具之聲明書、
      彰化銀行匯款回條聯、報案三聯單、刑事傳票、通知等件
      為證，被告乙○○、甲○○對於上開文書之真正，均不爭
      執，惟仍以並無侵害之故意過失為辯。經查：被告甲○○
      僅係提供系爭帳戶予原告，並未參與何匯兌行為乙節，為
      原告自承其主動向被告甲○○徵詢有無匯轉款項管道，嗣
      被告甲○○提供系爭帳戶予原告，已如上述。因此，原告
      是否匯款至系爭帳戶，仍須由原告判斷系爭帳戶轉匯款途
      徑是否安全而定，是原告嗣因相信該匯款管道可達成其於
      兩岸間兌換款項之目的陷於錯誤而自行匯款至系爭帳戶時
      ，應與被告甲○○的提供系爭帳戶及介紹等行為並無相當
      因果關係，參照前揭意旨，被告甲○○自無因提供系爭帳
      戶之行為即應負侵權行為損害賠償責任。
   2、又查：被告乙○○並未於原告匯款前與原告有何接洽之行
      為，此據原告自承：「（問：你從頭到尾這都是講甲○○
      的事情，那與乙○○有何關係？）我告乙○○就是我當初
      沒有拿到錢，是甲○○找到他先生來的，好像是要調解這
      錢的問題，後來也是我先生解決的。我從來沒有和被告乙○○接洽過」等語明確，是被告乙○○關於原告因匯款而
      受有損害，從未有何侵害之作為或不作為等行為可資查證
      ，是原告關於被告乙○○、甲○○應負有侵權行為賠償之
      主張，均堪難可採。
六、綜上所述，被告丁○○無法律上原因受領系爭款項，受有利
    益，致原告受有損害，且利益仍屬存在。是原告依不當得利
    法律關係，請求被告丁○○返還新臺幣3,000,000 元，及自
    97年6 月18日起至清償日止，按年息5%計算之利息，洵屬有
    據，應予准許，逾此部分之請求，為無理由，應予駁回。原
    告對被告丁○○既得依不當得利法律關係請求，則對被告丁○○依侵權行為損害賠償請求部分即未予論究。
七、原告與被告丁○○分別陳明願供擔保，聲請宣告假執行或免
    為假執行，經核均無不合，爰分別酌定相當之擔保金額宣告
    之。
八、本件事證已臻明確，兩造其餘攻擊防禦方法與判決之結果不
    生影響，爰不另贅論，併此敘明。
九、據上論結，本件原告之訴為一部有理由、一部無理由，依民
    事訴訟法第79條、第390 條第2 項、第392 條第2 項，判決
    如主文。
中    華    民    國    98    年    5     月    22    日
                  民事第二庭  法  官  古振暉
以上正本證明與原本無異。
如對本判決上訴，應於判決送達後20日內向本院提出上訴狀。
中    華    民    國    98    年    5     月    27    日
                              書記官  楊錫芬


司法院資訊處製作；財團法人民間司法改革基金會備份。
